---
  title: "Criando um mutate condicional usando tidy evalution"
author: "Luiz Rodrigo de Souza"
date: "25 de setembro de 2017"
output: html_document
---
  
  ```{r setup, include=FALSE}
knitr::opts_chunk$set(echo = TRUE, collapse = TRUE, 
                      comment = "#>", warning = FALSE)


mutate_where = function(.data, condition, ...) {
  condition = enquo(condition)
  mods = quos(...) 
  
  mods = map2(mods, names(mods), function(quoted_expr, column_name) {
    quo(if_else(..temp.., !!quoted_expr, !!sym(column_name)))
  })
  
  mutate(.data, ..temp.. = !!condition,
         !!!mods,
         ..temp.. = NULL)
}
```

Uma das decisões que tomei como programador R esse ano foi usar as soluções
do tidyverse sempre que possível, ainda que pacotes fora dele oferecessem
soluções computacionalmente mais eficientes. Isso implica, naturalmente,
optar pelo dplyr ao invés do data.table. O motivo é que, basicamente, percebi 
que os recursos computacionais maiores que o dplyr consome são mais baratos que o 
tempo que eu levava para tentar lembrar o que os hieroglifos do data.table
significavam um mês depois que haviam sido escritos.

Entretanto, senti falta de algumas conveniências do data.table, em particular,
a possibilidade de alteração de colunas condicional às linhas. Considere o seguinte
exemplo: descobri que, devido a alguma falha no sistema, todos os voos registrados
no dia primeiro de janeiro aconteceram, na verdade, no dia 7 de setembro. Seria
bem simples corrigir isso usando data.table:
  
  ```{r}
library(nycflights13)
library(data.table)

dt = data.table(flights)
head(dt)

dt[month == 1 & day == 1, `:=`(
  month = 7, 
  day = 7, 
  time_hour = time_hour + (ISOdate(2013, 7, 7) - ISOdate(2013, 1, 1))
)]
head(dt)
```

Infelizmente, o dplyr não possui uma forma tão conveniente de tratar esses casos.
A [recomendação semioficial](https://github.com/tidyverse/dplyr/issues/631)
é usar vários `if_else`s:
  
  ```{r}
library(dplyr)

flights %>%
  mutate(
    month = if_else(month == 1 & day == 1, 7L, month),
    day = if_else(month == 1 & day == 1, 7L, day),
    time_hour = if_else(month == 1 & day == 1, time_hour + (ISOdate(2013, 7, 7) - ISOdate(2013, 1, 1)), time_hour)
  )
```

