---
title: "Criando seus próprios verbos no dplyr"
author: "Luiz Rodrigo de Souza"
date: "25 de setembro de 2017"
output:
  md_document:
    variant: markdown_github
---
  
```{r setup, include=FALSE}
knitr::opts_chunk$set(echo = TRUE, collapse = TRUE, 
                      comment = "#>", warning = FALSE, message = FALSE)

library(rlang)
library(purrr)

mutate_where = function(.data, condition, ...) {
  condition = enquo(condition) %>% eval_tidy(.data)
  mods = quos(...) 
  
  mods = map2(mods, names(mods), function(quoted_expr, column_name) {
    quo(ifelse(condition, !!quoted_expr, !!sym(column_name)))
  })
  
  mutate(.data, !!!mods)
}

transform_where = function(.data, condition, ...) {
  condition = enquo(condition) %>% eval_tidy(.data)
  mods = quos(...) 
  
  mods = map2(mods, names(mods), function(quoted_expr, column_name) {
    quo(ifelse(condition, !!quoted_expr, !!sym(column_name))) %>%
      eval_tidy(.data)
  })
  
  mutate(.data, !!!mods)
}

```

Uma das decisões que tomei como programador R esse ano foi usar as soluções
do tidyverse sempre que possível, ainda que pacotes fora dele oferecessem
soluções computacionalmente mais eficientes. Isso implica, naturalmente,
optar pelo dplyr em vez do data.table. O motivo é que, basicamente, percebi 
que os recursos computacionais maiores que o dplyr consome são mais baratos que o 
tempo que eu levava para tentar lembrar o que os hieroglifos do data.table
significavam um mês depois que haviam sido escritos.

Entretanto, senti falta de algumas conveniências do data.table, em particular,
a possibilidade de alteração de colunas condicional às linhas. Considere o seguinte
exemplo: descobri que, devido a alguma falha no sistema, todos os voos registrados
no dia primeiro de janeiro aconteceram, na verdade, no dia 7 de setembro. Seria
bem simples corrigir isso usando data.table:
  
```{r}
library(nycflights13)
library(data.table)

dt = data.table(flights)
head(dt)

dt[month == 1 & day == 1, `:=`(
  month = 7, 
  day = 7
)]

head(dt[, .(month, day)])
```

Infelizmente, o dplyr não possui uma forma tão conveniente de tratar esses casos.
A [recomendação semioficial](https://github.com/tidyverse/dplyr/issues/631)
é usar vários `ifelse`s:
  
```{r}
library(dplyr)

flights %>%
  mutate(
    month = ifelse(month == 1 & day == 1, 7, month),
    day = ifelse(month == 1 & day == 1, 7, day)
  ) %>%
  select(month, day)
```

Opa! Ainda não está correto. Há diferenças semânticas fortes entre o `:=` do 
data.table e o `mutate`. O data.table primeiro descobre em quais linhas as operações
devem ser realizadas e só depois as executa. O código dplyr acima não: a 
condição no `ifelse` é reavaliada a cada coluna alterada. Além disso, essas operações são feitas 
no escopo da tabela no estado em que estava antes da execução de qualquer
modificação, enquanto o `mutate` sempre usa seu estado mais recente. É por isso
que o resultado final não é o esperado: no momento em que a linha 

```{r, eval  = FALSE}
day = ifelse(month == 1 & day == 1, 7, day)
```
é executada, os valores em `month` já foram modificados para 7 (onde foi o caso),
a condição falha e os valores armazenados em `day` não são alterados. No entanto,
um workaround é possível: podemos criar uma coluna temporária para armazenar
o resultado da condição do ifelse e apagá-la depois das modificações:

```{r}
flights %>%
  mutate(
    condicao = month == 1 & day == 1,
    month = ifelse(condicao, 7, month),
    day = ifelse(condicao, 7, day),
    condicao = NULL
  ) %>%
  select(month, day)
```

Ok, funciona, mas ainda há duas inconveniências em relação à versão data.table:
primeiro, precisamos manipular diretamente uma coluna lógica temporária, e depois,
ainda temos que repetir explicitamente o nome da coluna dentro dos `ifelse`s para
que o valor atual seja mantido quando a condição falhar. 

Percebi, então, 
que o `mutate` é um verbo inconveniente nesse tipo de situação. Felizmente, 
o Tidyverse lançou, há algum tempo, o framework de *tidy evaluation* que permite,
entre outras coisas, criar novos verbos para o dplyr com alguma facilidade. O objetivo
desse post é criar verbos que funcionem de forma similar à sentença `dt[cond, col := val]` 
do data.table dentro do dplyr.

## Criando o verbo `transform_where`

A solução que desenvolvi para essa situação foi o verbo `transform_where`. Aqui
está um exemplo do seu funcionamento:

```{r}
flights %>%
  transform_where(
    month == 1 & day == 1,
    month = 7,
    day = 7
  ) %>%
  select(month, day)
```

Tão compacto quanto a versão data.table, mas ainda tem a vantagem de produzir
código fácil de ler! E quanto código isso levou? Bem, umas dez linhas:

```{r, eval = FALSE}
library(rlang)
library(purrr)

transform_where = function(.data, condition, ...) {
  condition = enquo(condition) %>% eval_tidy(.data)
  mods = quos(...) 
  
  mods = map2(mods, names(mods), function(quoted_expr, column_name) {
    quo(ifelse(condition, !!quoted_expr, !!sym(column_name))) %>%
      eval_tidy(.data)
  })
  
  mutate(.data, !!!mods)
}
```

Ok, o código é curto, mas é críptico para quem nunca teve contato com 
*non-standard evaluation* em geral, e com o framework de tidy evaluation em 
particular. Vou tentar explicar com algum detalhe como isso tudo está funcionando.
Primeiro, os argumentos: `.data` representa a tabela, `condition` a condição,
e `...`, os outros argumentos, isto é, as modificações que devem ser realizadas.

Vamos para a primeira linha. 

```{r, eval = FALSE}
condition = enquo(condition) %>% eval_tidy(.data)
```

`rlang::enquo` é a função que faz magia negra para capturar, numa estrutura chamada
denominada *quosure*, a *expressão* que foi
passada para `condition`, e não seu valor. Afinal, esse valor sequer é válido ainda,
pois `month == 1 & day == 1` não indica explicitamente em que tabela `month` e `day`
estão. É aqui que entra a função `rlang::eval_tidy`, que executa a expressão passada
a ela dentro do ambiente indicado (`.data`). Agora o interpretador sabe onde
procurar os `month` e `day`: são colunas da tabela `.data`, oras! Ao final dessa
linha, condition guardará um vetor lógico, com `TRUE` nas linhas onde a condição passou
e `FALSE` onde falhou. Próxima linha: 


```{r, eval = FALSE}
mods = quos(...)
```

`rlang::quos` faz a mesma coisa que `enquo`, mas para uma lista de expressões toda de 
uma vez. No caso em que essa lista tem nomes, eles também são guardados. Faça 
o teste:

```{r}
func = function(...) {
  print(quos(...))
}

func(a == b, c + 1)
func(x = x + 2, y = y*3)
```

A função a seguir é o coração de todo o processo. Ela transforma uma expressão 
`x = expr` em `x = ifelse(condition, expr, x)`.
Ou seja, ela transforma assignments simples em expressões complexas envolvendo
condições e `ifelse`s, nos poupando o trabalho de digitá-los.

```{r}
function(quoted_expr, column_name) {
  quo(ifelse(condition, !!quoted_expr, !!sym(column_name))) %>%
    eval_tidy(.data)
}
```

Essa função tem dois parâmetros: `quoted_expr`, uma expressão que foi capturada anteriormente,
e `column_name`, o nome da coluna. A função `rlang::quo` salva a expressão
passada como parâmetro em uma quosure, e o operador `!!` faz o contrário: 
transforma uma quosure numa expressão. A função `rlang::sym`, por sua vez, 
transforma uma string em uma expressão (um símbolo, mais especificamente). Agora
já dá pra entender a ação da seguinte linha:

```{r, eval = FALSE}
quo(ifelse(condition, !!quoted_expr, !!sym(column_name)))
```

Imaginemos que `quoted_expr` é uma quosure que guarda a expressão `7` e `column_name` é
string `"month"`: após a ação do `!!`, a linha acima equivale a:

```{r, eval = FALSE}
quo(ifelse(condition, 7, month))
```

Essa quosure resultante é passada para `eval_tidy`, que calcula o valor dessa
expressão dentro da tabela `.data`. No fim, a função retorna um vetor contendo
o novo valor da coluna. 

Para quem não conhece, `purrr::map2` é essencialmente uma generalização de 
`lapply` que toma duas listas ou vetores como argumento, além de uma função
de dois parâmetros. Dados `x = c(x1, x2, x3)`, `y = c(y1, y2, y2)` e `f`, retorna
uma lista `list(f(x1, y1), f(x2, y2), f(x3, y3))`. Além disso, se o primeiro
vetor ou lista tem `names`, esses `names` são mantidos na lista resultante. Já
expliquei tudo o que é necessário para entender o trecho completo.

```{r, eval = FALSE}
mods = map2(mods, names(mods), function(quoted_expr, column_name) {
  quo(ifelse(condition, !!quoted_expr, !!sym(column_name))) %>%
    eval_tidy(.data)
})
``` 

O trecho pega `mods`, uma lista cujos `names` são os nomes das colunas e cujos
valores são expressões, e retorna uma nova lista com os mesmos `names`, nomes 
das colunas, mas com as colunas já calculadas a partir de um `ifelse` adequado.

Por último, o operador `!!!` é para `quos` o que `!!` é para `quo`: transforma
uma lista de quosures em uma sequência de expressões. Então a última linha, 

```{r, eval = FALSE}
mutate(.data, !!!mods)
```

após a ação do `!!!`, equivale a

```{r, eval = FALSE}
mutate(.data, x = vetorx, y = vetory)
```

onde `vetorx` e `vetory` são os resultados que foram obtidos anteriormente 
após a execução dos `ifelse`s. E pronto! Após todas essas manipulações de 
quosures, chegamos ao resultado que queríamos!

## Criando um `mutate_where`:

Eu chamei a função de `transform_where` ao invés de `mutate_where` em analogia
à diferença entre as funções `transform` e `mutate`: a primeira executa no 
contexto inicial da tabela, e a última, sempre no contexto mais recente. O 
exemplo abaixo esclarece a diferença.

```{r}
df = data.frame(x = 1:5)
df %>% transform(x = x + 1, y = x + 1)
df %>% mutate(x = x + 1, y = x + 1)
```

Eu criei um `transform_where` porque parecia atender melhor minhas
necessidades, mas é possível conceber situações onde um `mutate_where` fosse
mais conveniente. É muito mais difícil fazer isso? Não. Eis o código:

```{r, eval = FALSE}
mutate_where = function(.data, condition, ...) {
  condition = enquo(condition) %>% eval_tidy(.data)
  mods = quos(...) 
  
  mods = map2(mods, names(mods), function(quoted_expr, column_name) {
    quo(ifelse(condition, !!quoted_expr, !!sym(column_name)))
  })
  
  mutate(.data, !!!mods)
}
```

Ele é *quase* igual ao código do `transform_where`, com uma pequena diferença:
não há um `eval_tidy` dentro da função auxiliar. Isso faz com que, ao invés de
se calcular logo o valor das colunas modificadas, apenas se substitua as expressões
passadas por expressões envoltas por um `ifelse`. Ao contrário de antes, a linha

```{r, eval = FALSE}
mutate(.data, !!!mods)
```

não vira

```{r, eval = FALSE}
mutate(.data, x = vetorx, y = vetory)
```

e sim

```{r, eval = FALSE}
mutate(.data, x = ifelse(condition, 7, x), y = ifelse(condition, 7, y))
```

Aí essas modificações serão executadas com a semântica tradicional do dplyr, 
isto é, as expressões podem usar os valores modificados que acabaram de ser 
computados, ao invés dos valores guardados antes da execução da função.

Qual a melhor das duas funções? Depende do contexto. No caso que abriu o post,
certamente um `transform_where` funciona melhor. Agora imagine uma situação onde 
os dados de partida e chegada estivessem incorretos em algumas linhas. A variável
`air_time`, tempo de voo, também precisará ser atualizada. Nesse caso, 
um `mutate_where` corrigindo os valores de `dep_time` e `arr_time` e recalculando
`air_time` como essa diferença resolverá a situação, enquanto um `transform_where`,
iria, de fato, manter a coluna `air_time` como estava antes. Na prática, sempre
tenho as duas em mãos.

**Exercício para o leitor:** Uma diferença entre o meu `transform_where` e 
o funcionamento do `data.table` é que esse último consegue criar colunas novas,
preenchendo-as com `NA` nas linhas onde a condição é falsa. Sinceramente, esse
comportamento me desagrada, por implicar que a tabela poderá sair com formatos
diferentes dependendo de uma condição de forma meio implícita. De todo modo, 
como poderíamos modificar `transform_where` para que ela tenha esse comportamento?

