---
title: "Criando seus próprios verbos no dplyr"
author: "Luiz Rodrigo de Souza"
date: "25 de setembro de 2017"
output: html_document
---
  
```{r setup, include=FALSE}
knitr::opts_chunk$set(echo = TRUE, collapse = TRUE, 
                      comment = "#>", warning = FALSE, message = FALSE)

library(rlang)
library(purrr)

mutate_where = function(.data, condition, ...) {
  condition = enquo(condition) %>% eval_tidy(.data)
  mods = quos(...) 
  
  mods = map2(mods, names(mods), function(quoted_expr, column_name) {
    quo(ifelse(condition, !!quoted_expr, !!sym(column_name)))
  })
  
  mutate(.data, !!!mods)
}

transform_where = function(.data, condition, ...) {
  condition = enquo(condition) %>% eval_tidy(.data)
  mods = quos(...) 
  
  mods = map2(mods, names(mods), function(quoted_expr, column_name) {
    quo(ifelse(condition, !!quoted_expr, !!sym(column_name))) %>%
      eval_tidy(.data)
  })
  
  mutate(.data, !!!mods)
}

```

Uma das decisões que tomei como programador R esse ano foi usar as soluções
do tidyverse sempre que possível, ainda que pacotes fora dele oferecessem
soluções computacionalmente mais eficientes. Isso implica, naturalmente,
optar pelo dplyr em vez do data.table. O motivo é que, basicamente, percebi 
que os recursos computacionais maiores que o dplyr consome são mais baratos que o 
tempo que eu levava para tentar lembrar o que os hieroglifos do data.table
significavam um mês depois que haviam sido escritos.

Entretanto, senti falta de algumas conveniências do data.table, em particular,
a possibilidade de alteração de colunas condicional às linhas. Considere o seguinte
exemplo: descobri que, devido a alguma falha no sistema, todos os voos registrados
no dia primeiro de janeiro aconteceram, na verdade, no dia 7 de setembro. Seria
bem simples corrigir isso usando data.table:
  
```{r}
library(nycflights13)
library(data.table)

dt = data.table(flights)
head(dt)

dt[month == 1 & day == 1, `:=`(
  month = 7, 
  day = 7
)]

head(dt[, .(month, day)])
```

Infelizmente, o dplyr não possui uma forma tão conveniente de tratar esses casos.
A [recomendação semioficial](https://github.com/tidyverse/dplyr/issues/631)
é usar vários `ifelse`s:
  
```{r}
library(dplyr)

flights %>%
  mutate(
    month = ifelse(month == 1 & day == 1, 7, month),
    day = ifelse(month == 1 & day == 1, 7, day)
  ) %>%
  select(month, day)
```

Opa! Ainda não está correto. Há diferenças semânticas fortes entre o `:=` do 
data.table e o `mutate`. O data.table primeiro descobre em quais linhas as operações
devem ser realizadas e só depois as executa. O código dplyr acima não: a 
condição no `ifelse` é reavaliada a cada coluna alterada. Além disso, essas operações são feitas 
no escopo da tabela no estado em que estava antes da execução de qualquer
modificação, enquanto o `mutate` sempre usa seu estado mais recente. É por isso
que o resultado final não é o esperado: no momento em que a linha 

```{r, eval  = FALSE}
day = ifelse(month == 1 & day == 1, 7, day)
```
é executada, os valores em `month` já foram modificados para 7 (onde foi o caso),
a condição falha e os valores armazenados em `day` não são alterados. No entanto,
um workaround é possível: podemos criar uma coluna temporária para armazenar
o resultado da condição do ifelse e apagá-la depois das modificações:

```{r}
flights %>%
  mutate(
    condicao = month == 1 & day == 1,
    month = ifelse(condicao, 7, month),
    day = ifelse(condicao, 7, day),
    condicao = NULL
  ) %>%
  select(month, day)
```

Ok, funciona, mas ainda há duas inconveniências em relação à versão data.table:
primeiro, precisamos manipular diretamente uma coluna lógica temporária, e depois,
ainda temos que repetir explicitamente o nome da coluna dentro dos `ifelse`s para
que o valor atual seja mantido quando a condição falhar. 

Percebi, então, 
que o `mutate` é um verbo inconveniente nesse tipo de situação. Felizmente, 
o Tidyverse lançou, há algum tempo, o framework de *tidy evaluation* que permite,
entre outras coisas, criar novos verbos para o dplyr com alguma facilidade. O objetivo
desse post é criar verbos que funcionem de forma similar à sentença `dt[cond, col := val]` 
do data.table dentro do dplyr.

## Criando o verbo `transform_where`

A solução que desenvolvi para essa situação foi o verbo `transform_where`. Aqui
está um exemplo do seu funcionamento:

```{r}
flights %>%
  transform_where(
    month == 1 & day == 1,
    month = 7,
    day = 7
  ) %>%
  select(month, day)
```

Tão compacto quanto a versão data.table, mas ainda tem a vantagem de produzir
código fácil de ler! E quanto código isso levou? Bem, umas dez linhas:

```{r, eval = FALSE}
library(rlang)
library(purrr)

transform_where = function(.data, condition, ...) {
  condition = enquo(condition) %>% eval_tidy(.data)
  mods = quos(...) 
  
  mods = map2(mods, names(mods), function(quoted_expr, column_name) {
    quo(ifelse(condition, !!quoted_expr, !!sym(column_name))) %>%
      eval_tidy(.data)
  })
  
  mutate(.data, !!!mods)
}
```

Ok, o código é curto, mas é críptico para quem nunca teve contato com 
*non-standard evaluation* em geral, e com o framework de tidy evaluation em 
particular. Vou tentar explicar com algum detalhe como isso tudo está funcionando.
Primeiro, os argumentos: `.data` representa a tabela, `condition` a condição,
e `...`, os outros argumentos, isto é, as modificações que devem ser realizadas.

Vamos para a primeira linha. 

```{r, eval = FALSE}
condition = enquo(condition) %>% eval_tidy(.data)
```

`rlang::enquo` é a função que faz magia negra para capturar a *expressão* (aqui chamada
de *quosure*) que foi
passada para `condition`, e não seu valor. Afinal, esse valor sequer é válido ainda,
pois `month == 1 & day == 1` não indica explicitamente em que tabela `month` e `day`
estão. É aqui que entra a função `rlang::eval_tidy`, que executa a expressão passada
a ela dentro do ambiente indicado (`.data`). Agora o interpretador sabe onde
procurar os `month` e `day`: são colunas da tabela `.data`, oras! Ao final dessa
linha, condition guardará um vetor lógico, com `TRUE` nas linhas onde a condição passou
e `FALSE` onde falhou. Próxima linha: 


```{r, eval = FALSE}
mods = quos(...)
```

`rlang::quos` faz a mesma coisa que `enquo`, mas para uma lista de expressões toda de 
uma vez. No caso em que essa lista tem nomes, eles também são guardados. Faça 
o teste:

```{r}
func = function(...) {
  print(quos(...))
}

func(a == b, c + 1)
func(x = x + 2, y = y*3)
```

A função a seguir é o coração de todo o processo:

```{r}
function(quoted_expr, column_name) {
  quo(ifelse(condition, !!quoted_expr, !!sym(column_name))) %>%
    eval_tidy(.data)
}
```

O que ela faz? Ela transforma uma expressão `x = expr` em `x = ifelse(condition, expr, x)`.
Ou seja, ela transforma assignments simples em expressões complexas envolvendo
condições e `ifelse`s, nos poupando o trabalho de digitá-los. Essa função 
tem dois parâmetros: `quoted_expr`, uma expressão que foi capturada anteriormente,
e `column_name`, o nome da coluna.

