---
title: "Escrevendo um sistema de computação simbólica em R (Parte 2/4)"
author: "Luiz Rodrigo de Souza"
date: "5 de maio de 2017"
output: html_document
---

```{r setup, include=FALSE}
knitr::opts_chunk$set(echo = TRUE, comment = "#>", message = FALSE, collapse = TRUE)

setwd("C:\\Users\\Luiz Rodrigo\\Documents\\Code\\symbolic\\R")
source("symbolic_01.R", encoding = "UTF-8")
```

No post de hoje, irei mostrar como estender a pequena linguagem desenvolvida
no post anterior para que possamos definir novas funções a partir das existentes
usando somas, produtos e composições.

## Definindo soma e produto

Os operadores `+` e `*` são funções genéricas. Isso significa que podemos definir
como eles devem funcionar quando os operandos são de uma classe que definimos.
No nosso caso, podemos definir métodos para esses operadores quando aplicados
em argumentos do tipo `symbolic`. Isso permite que manipulemos nossas funções 
com a mesma naturalidade com que manipulamos vetores. 

Sabendo disso, podemos definir o primeiro rascunho do método para somar
funções. Já é possível implementar, também, uma simplificação: quando um dos
operandos for nulo, retornamos o outro operando. Também é fácil implementar 
uma conveniência: quando um operando for um valor numérico, podemos
convertê-lo a uma função constante do nosso sistema. Desse modo, podemos evitar
algumas chamadas desnecessárias a `Const()`.

```{r}
# adicionei a comparação is_symbolic(x) nas funções is_{tipo}() para evitar
# erros no caso em que o objeto sequer é da classe symbolic
is_nullf = function(x) is_symbolic(x) && x%@%"type" == "null" # etc

`+.symbolic` = function(f, g) {
  if (is.numeric(f) && length(f) == 1) 
    return(Const(f) + g)
  if (is.numeric(g) && length(g) == 1)
    return(f + Const(g))
  
  if (is_nullf(f))
    return(g)
  if (is_nullf(g))
    return(f)
  
  # checamos o tamanho do vetor porque, no caso em que não é um escalar,
  # não há uma ideia intuitiva do que deve ser feito
  symbolic(
    f = function(x) f(x) + g(x),
    repr = glue("{f} + {g}"),
    df = D(f) + D(g),
    type = "sum"
  )
}
```

```{r}
Mono(1, 2) + Mono(1, 1)
D(Mono(1, 2) + Mono(1, 1))
Mono(1, 2) + Log + 4
D(Mono(1, 2) + Log + 4)
Mono(1, 2) + 0
3 + Mono(1, 1)
0 + Mono(1, 2)
```

Observe a naturalidade com que criamos a função soma e a sua derivada. É praticamente
uma definição matemática :)

Uma conveniência interessante é criar um método `Sum` para quando quiseremos
somar uma lista de funções. Desse modo, podemos operá-las em cadeias construídas
com o operador `%>%`. Nem precisamos escrever muito código
para isso: basta usar a função `reduce`, do pacote `purrr`[^1]. Nela, você passa 
uma lista de argumentos e uma função com dois operandos. Ela aplica a operação
nos dois primeiros elementos da lista, guarda o resultado, e aplica com o terceiro
elemento, e assim sucessivamente. 

```{r}
Sum = function(l) reduce(l, `+.symbolic`)
```

```{r}
Sum(list(3, Mono(1, 2), Log, Exp))
```

Agora podemos definir com facilidade uma classe de funções importante: polinômios.
Polinômios são apenas somas de monômios, então não há grande dificuldade em criar
uma função auxiliar para criá-los.
Usamos mais duas funções auxiliares do pacote `purrr`. `as_vector` converte
uma lista em um vetor, e `map2` é uma espécie de `lapply` para funções com 
dois parâmetros.

```{r}
Poly = function(...) {
  coef = as_vector(list(...))
  degree = length(coef) - 1
  map2(coef, degree:0, function(a, n) Mono(a, n)) %>% Sum
}
```

```{r}
Poly(1, -5, 6)
Poly(1, 3, 3, 1)
# as representações estão claramente insatisfatórias, mas isso é algo a ser
# resolvido no último post da série
```

Definir o produto é análogo a definir a soma. A diferença maior reside no fato
de que há duas simplificações elementares que podem ser feitas: os casos onde
um dos operandos é 0 ou 1.

```{r}
`*.symbolic` = function(f, g) {
  if (is.numeric(f) && length(f) == 1) 
    return(Const(f) * g)
  if (is.numeric(g) && length(g) == 1)
    return(f * Const(g))  
  
  if (is_nullf(f) || is_nullf(g)) 
    return(Null)
  
  if (is_const(f) && attr(f, "params")$c == 1)
    return(g)
  if (is_const(g) && attr(g, "params")$c == 1)
    return(f)
  
  symbolic(
    f = function(x) f(x) * g(x),
    repr = glue("({f})*({g})"), # regra do produto
    df = D(f)*g + f*D(g),
    type = "product"
  )
}

Prod = function(l) reduce(l, `*.symbolic`)
```

```{r}
Mono() * Exp
D(Mono() * Exp)
Log * Mono()
D(Log * Mono())
```

## Definindo composições

A composição de funções apresenta algumas dificuldades. Não há nenhum
operador definido como função genérica no R que seja intuitivo o suficiente para
usarmos para a composição. Resta nos contentar com uma função chamada `Compose`
ou algo do tipo. Ou não! Seria interessante que pudéssemos compor as funções
usando uma notação como `Log(Sin)`. Isso é possível? Sim! 

Precisaremos, no entanto, modificar a função `symbolic`. Atualmente ela guarda
simplesmente preserva a função f usada como parâmetro. Podemos fazer melhor.
Podemos criar uma função nova, g, a partir dela, tal que g(x) é f(x) em todos
os casos normais, mas g(x) é uma composição de funções no caso em que x é, ela
mesma, uma função simbólica. Um detalhe um tanto incoveniente é que, para isso,
precisaremos ter a variável ou função auxiliar (Mono, Exp) que a gera. Para
isso, precisaremos de mais um parâmetro em `symbolic` e mais um detalhe a ser
modificado em suas chamadas.

[^1]: Há uma função `Reduce` no base-R cumprindo o mesmo papel, mas acho as funções
da `purrr` mais consistentes e convenientes.
